臺灣高等法院民事判決
109年度上易字第1112號
上訴人即附
帶被上訴人  約翰費黎（JOHN JOESEPH FEEHILY）

            曾郁芳   住○○市○○區○○路000巷00號00樓共      
同
訴訟代理人  李翰洲律師
被上訴人即  
附帶上訴人  陳韻如  
訴訟代理人  陳盈潔律師（法扶律師）
上列當事人間請求損害賠償事件，上訴人對於中華民國109年7月
22日臺灣臺北地方法院109年度訴字第1236號第一審判決提起一
部上訴，被上訴人為附帶上訴，本院於110年2月23日言詞辯論終
結，判決如下：
    主      文
一、原判決關於命上訴人連帶給付被上訴人逾新臺幣柒拾萬元本
    息部分，及該部分假執行之宣告，暨該訴訟費用之裁判均廢
    棄。
二、上開廢棄部分，被上訴人在第一審之訴及假執行之聲請均駁
    回。
三、其餘上訴駁回。
四、被上訴人之附帶上訴駁回。
五、廢棄部分之第一審訴訟費用，由被上訴人負擔。第二審訴訟
    費用，關於上訴部分，由上訴人連帶負擔百分之四十三，餘
    由被上訴人負擔；關於附帶上訴部分，由被上訴人負擔。
    事實及理由
甲、程序方面：
    按民事案件涉及外國人或構成案件事實中牽涉外國地者，即
    為涉外民事事件，應依涉外民事法律適用法（下稱涉民法）
    定法域之管轄及法律之適用（最高法院98年度台上字第1695
    號判決要旨參照）。次依涉民法第25條規定，關於由侵權行
    為而生之債，依侵權行為地法。查，本件上訴人即附帶被上
    訴人（下分稱姓名，並合稱上訴人）甲○○○為紐西蘭籍（見
    原審調字卷第15頁），係屬涉外事件。上訴人共同侵權行為
    地係於我國境內（詳如後述），兩造復同意適用中華民國法
    律（見本院卷第170頁），則本件因侵權行為而生之債，應
    以侵權行為地法即我國法為準據法。
乙、實體方面：
一、被上訴人即附帶上訴人（下稱被上訴人）主張：伊與甲○○○
    於民國91年1月12日結婚，共同育有2名未成年子女。上訴人
    為同事關係，明知甲○○○與伊於婚姻關係存續期間為有配偶
    之人，竟為如附表編號1至8之不正當男女交往行為，嚴重破
    壞伊婚姻生活之圓滿安全幸福，共同不法侵害伊基於配偶關
    係之身分法益且情節重大，造成伊精神上之莫大痛苦，應就
    附表所示之各次侵權行為，分別連帶給付如附表「被上訴人
    請求金額欄」所列金額之非財產上之損害共180萬元等情。
    爰依民法第184條第1項前段、第185條第1項前段及第195條
    第1項、第3項規定，求為命上訴人連帶如數給付及加付自起
    訴狀繕本送達至最後1名上訴人之翌日即109年1月15日起算
    法定遲延利息之判決。　
二、上訴人則以：伊等並無為附表編號1至7之侵權行為。被上訴
    人就附表編號8所示侵權行為，請求非財產上損害100萬元，
    實屬過高，應酌減為30萬元等語，資為抗辯。
三、原審命上訴人連帶給付被上訴人100萬元，及自109年1月15
    日起至清償日止，按年息百分之5計算之利息（附表編號8之
    侵權行為），駁回被上訴人其餘之請求（即附表編號1至7之
    侵權行為）。上訴人提起一部上訴，被上訴人則提起附帶上
    訴。
  ㈠上訴部分：
  ⒈上訴人上訴聲明：
  ⑴原判決關於命上訴人給付逾30萬元本息部分，及該部分假執
    行之裁判均廢棄。
　⑵上開廢棄部分，被上訴人於第一審之訴及假執行之聲請均駁
    回。 
  ⒉被上訴人答辯聲明：上訴駁回。
  ㈡附帶上訴部分：
  ⒈被上訴人附帶上訴聲明：
  ⑴原判決關於駁回被上訴人後開第2項之訴部分廢棄。
　⑵上訴人應再連帶給付被上訴人80萬元，及自109年1月15日起
    至清償日止，按年息百分之5計算之利息。  　　
  ⒉上訴人答辯聲明：附帶上訴駁回。   　　　　　
四、下列事項為兩造所不爭執，應可信為真實（見本院卷第53頁
    ，並依判決格式增刪修改文句）：
  ㈠被上訴人與甲○○○於91年1月12日結婚，共同育有2名未成年子
    女，於109年5月28日經法院和解離婚。 
  ㈡上訴人於108年7月6日在凱達大飯店過夜並發生通姦及相姦行
    為。
五、兩造之爭點如下：
  ㈠上訴人就附表編號1至7之侵權行為，是否應連帶負損害賠償
    責任？
　㈡如為肯定，連同附表編號8之侵權行為，被上訴人得請求之非
    財產上之損害為何？
六、茲就兩造之爭點，說明本院之判斷如下：
　㈠上訴人應就附表編號4、5、7、8之侵權行為，連帶負損害賠
    償責任：
　⒈按因故意或過失不法侵害他人之權利者，負損害賠償責任；
    數人共同不法侵害他人之權利者，連帶負損害賠償責任；不
    法侵害他人基於配偶關係之身分法益而情節重大者，被害人
    雖非財產上之損害，亦得請求賠償相當之金額；民法第184
    條第1項前段、第185條第1項前段、第195條第3項準用同條
    第1項規定明確。次按與有配偶之人相姦，足以破壞夫妻間
    相互信任之基礎，影響婚姻生活之圓滿、安全及幸福，此為
    法所不容，亦屬以背於善良風俗之方法，加損害於他方配偶
    ，對其所受非財產上之損害，應負損害賠償責任（最高法院
    41年台上字第278號、55年台上字第2053號判例意旨參照）
    。又按婚姻係以夫妻之共同生活為其目的，配偶應互相協力
    保持其共同生活之圓滿安全及幸福，而夫妻間互守誠實，係
    為確保其共同生活之圓滿安全及幸福之必要條件，故應解為
    配偶因婚姻契約而互負誠實之義務，配偶之一方行為不誠實
    ，破壞共同生活之圓滿安全及幸福者，即為違反因婚姻契約
    之義務而侵害他方之權利（最高法院55年台上字第2053號判
    例意旨參照）。是侵害配偶權之行為，並不以通姦行為為限
    ，倘夫妻之一方違反婚姻誠實義務，與婚姻外之第三人發生
    通姦以外親密行為，而破壞他人婚姻共同生活之圓滿、安全
    及幸福，該行為人（含配偶之一方及婚姻外之第三人）即屬
    侵害婚姻關係存續中之他方配偶基於配偶關係之身分法益，
    情節重大，他方自得依上開規定請求非財產上之損害賠償。
　⒉上訴人有附表編號4、5、7之侵權行為：
　⑴附表編號4：　
　①被上訴人於108年2、3月間，請證人蕭瑋志協助離婚訴訟證據
    蒐集事宜，蕭瑋志即指派證人乙○○調查甲○○○之行蹤等節，
    經被上訴人陳明在卷，並據證人蕭瑋志、乙○○證述明確（見
    本院卷第41頁、原審卷第159頁、本院卷第69頁）。據證人
    乙○○所證其有親自見聞上訴人共同進入俐仕商旅之房間，且
    上訴人先後離開房間後，於房間垃圾桶內看到保險套等情（
    見本院卷第70至72頁），核與證人蕭瑋志證稱：附表編號4
    那次，伊等看到上訴人2人從房間出來，男生先出來、女生
    再出來，出來後房間門沒有關上，伊看到裡面有垃圾桶，就
    把垃圾桶裡面的東西拿出來，將垃圾桶內的保險套拍照等語
    （見原審卷第162頁），大致相符，且觀諸證人乙○○拍攝之
    照片（見本院卷第79至103頁），多係公開場合之跟蹤拍攝
    照片，包括甲○○○自俐仕商旅大門走出、上訴人共同進入俐
    仕商旅之房間、丙○○在捷運等照片，可知證人上開證述，並
    非虛捏。證人乙○○、蕭瑋志係協助被上訴人離婚訴訟而調查
    甲○○○之行蹤，且與兩造間並無任何宿怨仇隙，復具結擔保
    所證內容為真，當無甘冒偽證罪責為虛偽陳述之必要，自屬
    客觀可信。證人乙○○、蕭瑋志業就渠等親自見聞上訴人共同
    進入俐仕商旅之房間，並自上訴人共處之房間垃圾桶內發現
    保險套並拍照乙節，證述綦詳，且有保險套照片為證（見本
    院卷第87頁），則上訴人辯稱：證人無法證明其拍攝之保險
    套係取自伊等曾使用的房間，且因證人未在房間內，無法證
    明該保險套與伊等有關，證人上開證述並不可採云云，自不
    足取。
　②依證人乙○○、蕭瑋志上開證述，可知上訴人於108年5月18日
    共同至俐仕商旅之房間內共處2、3個小時，並在上訴人退房
    後，房間內尚留存使用過後之保險套，此觀證人乙○○當次拍
    攝之保險套照片（見本院卷第87頁），係使用過的保險套即
    明。甲○○○當時與被上訴人婚姻關係存續中，卻與丙○○共同
    至俐仕商旅之房間，並有使用保險套之情形，不論上訴人是
    否為性行為，仍已逾越男女正常社交往來範疇，則被上訴人
    主張：上訴人於附表編號4所示時、地，為不正當男女交往
    行為，已非無憑。上訴人既共處一室達2至3小時，渠等是否
    共同離開俐仕商旅之房間，仍無礙於上訴人所為已逾越男女
    正常社交往來範疇之認定，則上訴人辯稱：證人乙○○無法證
    明上訴人2人是同時離開俐仕商旅之房間，自無從證明上訴
    人有何不正當男女交往行為云云，亦不可取。
　⑵附表編號5、7：
　　依證人乙○○所證，甲○○○分別於108年6月8、28日至金帥飯店
    、華大旅店，待了2、3個小時後離開飯店，5分鐘後丙○○亦
    跟著離開等語（見本院卷第70至71頁），復有證人乙○○跟拍
    照片為證（見本院卷第105至113頁）。衡以金帥飯店、華大
    旅店均係旅宿業，設置房間供人住宿休息之處所，自可推認
    上訴人分別於108年6月8、28日至金帥飯店、華大旅店之房
    間內休息2、3小時。被上訴人主張：上訴人於附表編號5、7
    所示日期，在金帥飯店、華大旅店房間內休息，為不正當男
    女交往行為，亦為有據。上訴人辯稱渠等並無附表編號5、7
    之侵權行為云云，洵無可採。
　⒊被上訴人主張：上訴人應就附表編號1至3、6之侵權行為，負
    損害賠償責任云云，為無理由：
　⑴被上訴人雖主張：上訴人於附表編號1至3所示時、地，有不
    正當男女交往行為之侵權行為云云，並舉證人蕭瑋志為證（
    見本院卷第151頁）。惟細繹證人蕭瑋志證述內容（見原審
    卷第158至166頁），證人蕭瑋志就上訴人是否有為侵害配偶
    權行為之細節，均未能明確證述，甚至多以「推斷」、「依
    照常識推想」、「用常理判斷」、「這是基於我主觀跟判斷
    」等模糊不清且極具主觀臆測之理由，則上訴人是否有如附
    表編號1至3所示之不正當男女交往行為，已非無疑。又證人
    乙○○證稱其並未調查附表編號1之甲○○○的行蹤，且就附表編
    號2、3部分，僅看到甲○○○一個人走進去華大飯店，2、3個
    小時後就離開，不知道中間有什麼人進去等語（見本院卷第
    70頁），則證人乙○○僅能證明甲○○○於108年4月12、27日至
    華大旅店休息，但無法證明丙○○亦於相同時、地，與甲○○○
    同至華大旅店休息而有不正當男女交往行為。被上訴人之舉
    證既無法認定上訴人有附表編號1至3之侵權行為，則被上訴
    人主張上訴人就此應負共同侵權行為損害賠償責任，並不可
    採。
　⑵被上訴人復主張：上訴人於附表編號6所示時、地，有不正當
    男女交往行為之侵權行為云云。上訴人則辯稱：伊等雖於10
    8年6月22日在西門町好樂迪包廂內，惟伊等係在包廂唱歌消
    費，並無不正當男女關係行為等語（見本院卷第156頁）。
    查，西門町好樂迪是連鎖式卡拉OK公司，提供消費者以電腦
    系統點歌播放唱歌之處所，此為公眾週知之事實，其內雖設
    置包廂，但仍可供人出入而非隱閉空間，此觀證人乙○○證稱
    ：伊當時假裝走錯門，打開包廂看上訴人2人在聊天，隨即
    馬上道歉後就離開等語即明，上訴人辯稱渠等係在包廂內唱
    歌消費乙節，並非全然無據。況由被上訴人所舉照片（見原
    審卷第139至141頁），充其量僅能證明上訴人前往西門町好
    樂迪，無足證明上訴人於西門町好樂迪包廂內有何不正當男
    女交往行為，則被上訴人主張上訴人就附表編號6之侵權行
    為，負共同侵權行為損害賠償責任，亦無可取。
　⒋上訴人不爭執渠等有附表編號8，於108年7月6日在凱達大飯
    店過夜並發生通姦及相姦行為（不爭執事項㈡）。準此，上
    訴人所為附表編號4、5、7、8不正當男女交往行為之侵權行
    為（下合稱系爭妨害家庭行為），足以破壞被上訴人維持婚
    姻共同生活圓滿、安全及幸福之權利，侵害其基於配偶關係
    之身分法益，情節重大（詳如後述），應堪認定。被上訴人
    主張上訴人就系爭妨害家庭行為連帶負侵權行為損害賠償責
    任，洵屬有據，逾前開範圍之主張，即為無理。
　㈡被上訴人得請求上訴人連帶賠償非財產上之損害70萬元本息
    ：
　⒈按不法侵害他人之人格權，被害人受有非財產上損害，請求
    加害人賠償相當金額之慰撫金時，法院對於慰撫金之量定，
    應斟酌實際加害情形、所造成之影響、被害人所受精神上痛
    苦之程度、雙方之身分、地位、經濟狀況及其他各種情形，
    以核定相當之數額（最高法院47年台上字第1221號、51年台
    上字第223號及76年台上字第1908號判例參照）。又身分法
    益與人格法益同屬非財產法益，上開有關人格法益受侵害酌
    定慰撫金之標準，自得為衡量因身分法益受侵害所生損害賠
    償金額之參考。
　⒉上訴人於甲○○○與被上訴人婚姻關係存續期間，數次出入飯店
    ，並至飯店房間內為系爭妨害家庭行為，渠等逾越一般男女
    正常社交之親密婚外關係，不法侵害被上訴人基於婚姻關係
    而享有婚姻生活圓滿、安全與幸福法益，被上訴人與甲○○○
    已於109年5月28日離婚（見不爭執事項㈠），足見被上訴人
    精神上感受莫大痛苦，自屬情節重大。再者，上訴人所為附
    表編號4、5、7、8侵權行為，各該不法侵害行為及損害結果
    係現實各自獨立存在，並可相互區別，被上訴人之損害賠償
    請求權，係隨各該損害不斷漸次發生，上訴人自應就各該不
    斷發生之獨立行為所生之損害，分別負侵權行為損害賠償責
    任，其理自明。準此，被上訴人依民法第195條第3項準用同
    條第1項規定，各就附表編號4、5、7、8之侵權行為，分別
    請求上訴人連帶賠償其所受非財產上損害，即屬正當。上訴
    人辯稱：系爭妨害家庭行為應僅成立1個侵權行為，不應論
    數個侵權行為云云，自不足取。
　⒊查，被上訴人為商專畢業，任職於傑信公證有限公司擔任主
    辦翻譯經理乙職，每月實領薪資約4萬4千元，甲○○○為大學
    畢業，任職於資誠會計師事務所，負責英語教學，丙○○為大
    學畢業，任職於資誠會計師事務所擔任專員，每月薪資約5
    萬餘元；兩造家庭經濟狀況均為小康等節，各經兩造陳明在
    卷（見原審卷第98、53至54頁、臺灣臺北地方檢察署108年
    度偵字第22020號偵查卷第15、29、41頁）；佐以卷附兩造
    財產所得調件明細表所示之兩造105年至107年收入及財產情
    形（見外放之當事人財產資料卷）；參以被上訴人與甲○○○
    於91年1月12日結婚，共同育有2名未成年子女（見不爭執事
    項㈠），迄至上訴人於108年5至7月間為系爭妨害家庭行為，
    婚姻關係已近17年6月。又被上訴人主張：兩造長子於108年
    5月18日參加國中會考，甲○○○非但未給予陪伴，反而與丙○○
    共同至俐仕商旅之房間休息為不正當之男女關係，對伊造成
    身心衝擊等語（見本院卷第171頁），上訴人未爭執甲○○○與
    被上訴人之長子於108年5月18日參加國中會考乙事。則甲○○
    ○本應於子女面臨人生重要考試時，與被上訴人共同協助、
    支持子女應試，卻於斯時與丙○○共赴俐仕商旅之房間休息（
    附表編號4），被上訴人主張精神上受有極大痛苦，應可憑
    信。本院審酌被上訴人精神上受有極大痛苦，上訴人所為系
    爭妨害家庭行為之各次態樣、期間，並佐以兩造身分、經濟
    能力及社會地位等一切情狀，認被上訴人就附表編號4、5、
    7、8之侵權行為，分別請求上訴人連帶賠償各20萬元、10萬
    元、10萬元、30萬元，共70萬元，應為公允適當，逾此部分
    之請求，不應准許。
　⒋被上訴人主張：甲○○○、丙○○就附表編號8之侵權行為為警查
    獲後，同意各賠償100萬元、80萬元，伊就附表編號8之侵權
    行為，請求非財產上之損害100萬元，並無過高云云，並提
    出和解協議書為證（見本院卷第177至178頁、原審調字卷第
    27至36頁）。查，證人蕭瑋志證稱：上訴人於108年7月6日
    在凱達大飯店為警查獲並到警局時，甲○○○、丙○○願意各賠
    償100萬元、80萬元，但甲○○○說他看不懂合約，需要隔天有
    信任的律師跟翻譯才安心，所以當天沒有讓他們簽等語（見
    原審卷第162至163頁），證人乙○○證稱：上訴人都有同意要
    賠償，甲○○○希望能有自己的律師在場，丙○○感覺是趕快想
    處理這件事，所以同意被上訴人提出的金額，伊已不記得上
    訴人同意賠償的金額了等語（見本院卷第71至72頁）。依證
    人蕭瑋志、乙○○所證兩造在警局洽談和解事宜情節，可認上
    訴人同意賠償被上訴人各100萬元、80萬元云云，核係訂約
    前之磋商，況兩造均未在被上訴人上開所舉之和解協議書上
    簽名用印，足見兩造就上訴人應賠償之金額未達意思表示合
    致。被上訴人據此主張其就附表編號8之侵權行為請求非財
    產上之損害賠償100萬元，並無過高云云，委無足取。
　⒌末按給付無確定期限者，債務人於債權人得請求給付時，經
    其催告而未為給付，自受催告時起，負遲延責任。其經債權
    人起訴而送達訴狀，與催告有同一之效力；遲延之債務，以
    支付金錢為標的者，債權人得請求依法定利率計算之遲延利
    息；應付利息之債務，其利率未經約定，亦無法律可據者，
    週年利率為百分之五，民法第229條第2項、第233條第1項前
    段、第203條定有明文。本件被上訴人請求上訴人損害賠償
    ，係屬不確定期限之債權，且以支付金錢為標的，則被上訴
    人主張上訴人應自起訴狀繕本送達最後1名上訴人之翌日即1
    09年1月15日起（見原審調字卷第51頁）計付法定遲延利息
    ，即屬有據。
七、綜上，被上訴人依民法第184條第1項前段、第185條第1項前
    段、第195條第1項前段、第3項規定，請求上訴人連帶給付7
    0萬元，及自109年1月15日起至清償日止，按年息百分之5計
    算之利息，為有理由，應予准許，逾此部分之請求，為無理
    由，不應准許。又附表編號4、5、7、8所示各項侵權行為之
    請求，係被上訴人在同一訴訟標的之侵權行為法律關係請求
    範圍，被上訴人上開請求應予准許部分，並未超出其就附表
    編號8請求之數額，則被上訴人就附表編號4、5、7請求應予
    准許之金額，自得流用至不同項目即附表編號8之請求。從
    而，原審就超過上開應准許部分，為上訴人敗訴之判決，並
    為該部分假執行之宣告，自有未洽。上訴意旨指摘原判決該
    部分不當，求予廢棄改判，為有理由，爰由本院改判如主文
    第2項所示。原判決就前開應准許部分為上訴人敗訴之判決
    ，及就被上訴人再請求80萬元本息之不應准許部分，為被上
    訴人敗訴之判決，均無違誤，上訴人、被上訴人各就其前揭
    敗訴部分分別提起上訴及附帶上訴，均指摘原判決不利己之
    部分不當，求予廢棄改判，為無理由，上訴人該部分之上訴
    、被上訴人之附帶上訴均應駁回。並依民事訴訟法第79條、
    第85條第2項規定，為訴訟費用負擔之判決。
八、本件事證已臻明確，兩造其餘之攻擊或防禦方法及所用之證
    據，經本院斟酌後，認為均不足以影響本判決之結果，爰不
    逐一論列，附此敘明。
九、據上論結，本件上訴人之上訴為一部有理由、一部無理由，
    被上訴人之附帶上訴為無理由，爰判決如主文。
中　　華　　民　　國　　110 　年　　3 　　月　　9 　　日
                  民事第二十四庭
                      審判長法  官  胡宏文
                            法  官  陳筱蓉
                            法  官  陳心婷
正本係照原本作成。
不得上訴。
中　　華　　民　　國　　110 　年　　3 　　月　　9 　　日

  　　　　　　　　　　　　　書記官  黃麒倫

附表：
編號 日期 被上訴人主張之侵權行為態樣 被上訴人請求金額 1 108年3月20日 在富裕自由旅店內休息之不正當男女交往行為 10萬元 2 108年4月12日 在華大旅店内休息之不正當男女交往行為 10萬元 3 108年4月27日 在華大旅店内休息之不正當男女交往行為 10萬元 4 108年5月18日 在俐仕商旅内休息之不正當男女交往行為 20萬元 5 108年6月8日 在金帥商務旅館内休息之不正當男女交往行為 10萬元 6 108年6月22日 在西門町好樂迪包廂内為不正當之男女交往行為 10萬元 7 108年6月28日 在華大旅店内休息之不正當男女交往行為 10萬元 8 108年7月6日 在凱達大飯店過夜並發生通姦及相姦行為之不正當男女交往行為 100萬元 合計   180萬元